臺灣桃園地方法院民事判決　　　　　　 94年度家訴字第104號
原　　　告　丙○○
訴訟代理人　范坤棠律師
被　　　告　甲○○
訴訟代理人　廖珠蓉律師
上列當事人間確認婚姻關係不成立事件，本院於民國94年11月21
日辯論終結，判決如下：
    主      文
確認原告與被告間婚姻關係不成立。
訴訟費用由被告負擔。
    事實及理由
一、程序方面：按「確認法律關係之訴，非原告有即受確認判決
    之法律上利益者，不得提起之。」民事訴訟法第247條第1項
    前段定有明文。所謂即受確認判決之法律上利益，係指法律
    關係之存否不明確，原告主觀上認其在法律上之地位有不妥
    之狀態存在，且此種不妥之狀態，能以確認判決將之除去者
    而言（最高法院52年台上字第1240號判例參照）。本件兩造
    戶籍上確存有結婚登記，惟依原告主張此登記有與實情不符
    之狀態存在，此於兩造間身分法上權利義務難謂無影響，而
    此種名實不符之狀態得以確認判決除去，應認原告提起本訴
    有即受確認判決之法律上利益，先此敘明。
二、原告起訴主張：兩造於民國93年8月2日離婚後，雖在93年10
    月11日至戶政機關辦理93年10月10日結婚登記，然無論係93
    年10月10日或11日，兩造結婚均無舉行公開儀式，欠缺結婚
    之特別成立要件，兩造婚姻關係應不成立，為此聲明確認兩
    造婚姻關係不成立。被告則以：兩造確有結婚之真意，且有
    再次辦理結婚之事實，原告父親乙○○明知兩造確實有再次
    結婚，且擔任主婚人，親自在結婚證書上親自用印，然因為
    原告護短而為不實之陳述，其證詞顯不足採。又93年10月11
    日參加宴席之人均知悉兩造二度結婚，且因鄰居並不知道兩
    造先前離婚之事，為避免外人知道兩造曾經離婚事實，顧及
    長輩面子問題，才會程序從簡，然兩造既以與親友餐敘方式
    昭告結婚之事實，並在場接受祝賀，仍不失為公開儀式。是
    本件應衡量兩造係再次復合之結婚，且係父母顧及面子問題
    不讓他人知悉兩造離婚之事，導致再次結婚程序從簡之情，
    其公開儀式之方式自應依社會經驗一般通念從寬認定，以維
    護信賴婚姻有效之被告身份上之保障，而符社會公理等語置
    辯，並聲明駁回原告之訴
三、兩造對於93年10月11日至戶政機關申請同年月10日結婚登記
    ，然93年10月10日並無舉行結婚儀式，而係於11日在原告雲
    林縣土庫鎮奮起里6鄰秀潭155號老家三合院內與原告家人餐
    敘等情，為兩造所不爭執，並有戶籍謄本為證，且經本院依
    職權調閱兩造之結婚登記申請書、結婚證書等查證屬實。原
    告主張無論係93年10月10日或11日均無結婚之公開儀式，故
    兩造間婚姻關係不成立。被告亦自認兩造確實未於93年10月
    10日舉行結婚儀式，惟以93年10月11日已有宴客，在場人均
    知悉並見證兩造結婚乙事，而用餐所在之飯廳門戶並未關閉
    ，其他不特定人亦得共聞共見等語置辯。故本件爭點為兩造
    於「93年10月11日」在自宅內設宴，是否已具備結婚公開儀
    式，其他人能否共聞共見，而依舉證責任分配之原則，此應
    由被告負舉證責任。
四、按結婚應有公開之儀式及二人以上之證人，又結婚不具備該
    等方式者無效，民法第982條第1項及第988條第1款分別定有
    明文。所謂「公開之儀式」係指結婚之當事人應行定式之儀
    禮，使不特定人得以共聞共見認識其為結婚者而言（最高法
    院51年台上字第551 號判例參照），至於當時舖排穿戴為何
    ，及舉行之地點係在私人住宅抑酒樓餐廳，或在門口有無張
    燈結綵，均非所問。又縱有設置酒席，如其情狀無從認為舉
    行結婚儀式，雖其主觀以為舉行婚禮，仍不得謂有公開之儀
    式，即使已為結婚登記，若欠缺公開之儀式之婚姻成立要件
    ，則結婚仍屬無效。經查，被告抗辯於93年10月11日宴請男
    方親友，左鄰右舍都知道兩造結婚一事，並舉證人即原告胞
    妹丁○○為證，惟據證人丁○○到庭證稱：「當天我有參加
    喜宴，喜宴是在中午，由我媽媽煮飯，證書上面的人都有留
    下吃個飯，共一桌，是在屋內。兩造原本離婚，但是又要結
    婚，所以在家吃個便飯。」「（有無舉行何儀式？）沒有。
    有些親戚根本不知道他們有離婚，我媽媽不想要難看，參加
    的人都知道是在辦結婚。」「（為何是介紹人？）被告說要
    我當介紹人，過程中主婚人或是證婚人並沒有致詞的儀式。
    」「（當天吃飯時有何人？）除了證書上高邱蓮以外之人都
    有在場，另外還有我祖母、母親。」「（吃飯的時候有無放
    鞭炮或是掛紅帳？）沒有。」「（老家是否為三合院？尚有
    住何人？）我們一家人以外，隔壁是叔叔一家人，叔叔家大
    約有十幾個人。」「（吃飯的時候鄰居有無到場？）因為叔
    叔家與我們處得不好，所以沒有人到場。」「（是否因為二
    次結婚，所以程序從簡才請一桌？）是，因為我媽媽不想那
    麼難看，因為之前離婚鄰居並不知道。」「（當天吃飯時，
    你母親是否不想讓其他人知道？）不想讓太多人知道。鄰居
    並沒有太多來往，所以不想讓他們知道太多。」等語，可證
    該次之飯局僅係兩造與原告家人聚餐，縱在座者知悉兩造有
    二度結婚之意，亦因欠缺結婚儀式而不成立，是故證人即原
    告父視乙○○當時雖有在坐，卻認為當時僅是一般用餐，而
    證稱沒有宴客之事實，並非迴護原告之說詞；又縱使當時兩
    造與原告家人用餐時間門戶並未關閉，亦因兩造並未穿著禮
    服或於門戶張掛紅帳或燃放鞭炮，使在座以外之人足以資判
    斷兩造有結婚之情事，自不合於公開儀式之要件。
五、綜上所述，本件兩造雖已辦妥結婚登記，惟渠等並未舉行結
    婚公開儀式，已如前述，被告雖抗辯兩造有與原告親戚餐敘
    並昭告結婚乙事，然因未有任何定式儀式，揆諸前開說明，
    兩造仍因欠缺婚姻形式要件之公開儀式而為無效，亦不能為
    有利被告之認定；從而，原告依法請求確認兩造間之婚姻無
    效，應予准許。
六、本件事證已臻明確，原告其餘舉證及所為陳述，與本件判決
    之結果不生影嚮，爰不了審酌論究，附此敘明。
七、結論，原告之訴為有理由，依民事訴訟法第78條，判決如主
    文。
中　　華　　民　　國　　94　　年　　12　　月　　1 　　日
                            家事法庭  法　    官　劉雪惠
上列正本證明與原本無異
如對本判決上訴，須於判決送達後20日內向本院提出上訴狀
中　　華　　民　　國　　94　　年　　12　　月　　1 　　日
                                      書  記  官　劉宗源
